臺灣高等法院刑事判決
110年度上易字第411號
上  訴  人  臺灣士林地方檢察署檢察官
被      告  林志強


上列上訴人因被告違反毒品危害防制條例案件，不服臺灣士林地
方法院109年度易字第611號，中華民國109年12月31日第一審判
決（起訴案號：臺灣士林地方檢察署109年度毒偵字第814號），
提起上訴，本院判決如下：
    主  文
上訴駁回。
    理  由
一、公訴意旨略以：被告甲○○（下稱被告）前因施用毒品案件，
    經送觀察、勒戒後，認無繼續施用毒品之傾向，於民國93年
    2月26日釋放出所，並由原審法院檢察官以93年度毒偵緝字
    第22號為不起訴處分確定。然被告仍未戒除毒癮，復於5年
    內之94年間，因施用毒品案件，經臺灣板橋地方法院（現更
    名為臺灣新北地方法院）以95年度訴字第67號判決判處有期
    徒刑8月確定。被告於105年間，因公共危險案件，經臺灣士
    林地方法院（下稱士林地院）於105年12月30日以105年度審
    交簡字第155號判決判處有期徒刑3月確定；又因施用毒品案
    件，經士林地院於同日以105年度審訴字第711號判決分別判
    處有期徒刑8月、5月確定，前開3罪經士林地院以106年度聲
    字第638號裁定應執行有期徒刑1年2月確定（下稱甲案）。
    被告再因施用毒品案件，經士林地院以106年度審訴字第406
    號判決分別判處有期徒刑1年、7月，應執行有期徒刑1年6月
    確定（下稱乙案）。上開甲案、乙案接續執行，於108年10
    月8日縮短刑期假釋付保護管束，於109年1月21日期滿未經
    撤銷視為執行完畢。詎被告猶不知悛悔，復基於施用第二級
    毒品之犯意，於109年3月5日上午9時許，在新北市○○區○○○0
    0號住處，以將甲基安非他命置於玻璃球內燒烤吸食所生煙
    霧之方式，施用第二級毒品甲基安非他命1次。嗣因甲○○為
    警局列管之應受尿液採驗人口，於109年3月7日下午5時50分
    許，經警通知前往新北市政府警察局淡水分局三芝分駐所，
    徵得甲○○同意採集其尿液送驗，結果呈安非他命、甲基安非
    他命類陽性反應，而查悉上情。因認被告上開行為涉犯毒品
    危害防制條例第10條第2項之施用第二級毒品罪嫌。
二、原判決意旨略以：
　　被告前因施用毒品案件，經原審法院以93年度毒聲字第82號
    裁定送觀察、勒戒後，因認無繼續施用毒品傾向，於93年3
    月22日釋放出所，並經臺灣士林地方檢察署檢察官以93年度
    毒偵緝字第22號為不起訴處分確定，此後即未再受觀察、勒
    戒或強制戒治等情，有本院被告前案紀錄表在卷可參。則被
    告本案施用毒品犯行，距其前次觀察、勒戒或強制戒治釋放
    已逾3年，已不得追訴、處罰，而應由檢察官依職權裁量是
    否聲請法院裁定觀察、勒戒或為命附條件之緩起訴處分。檢
    察官本案起訴程序即屬違背規定，自應諭知公訴不受理之判
    決，並不經言詞辯論為之。至被告雖於前次觀察、勒戒釋放
    後，另因犯施用毒品罪經起訴、判刑、執行，但依最高法院
    109年度台上字第3826號判決意旨之說明，於本案結論不生
    影響，附此敘明。
三、檢察官上訴意旨略以：
　　毒品危害防制條例第35條之1立法理由載明：「關於具體案
    件適用新舊法之說明如下：若該等案件於修正施行前已繫屬
    於法院或少年法院（地方法院少年法庭）者，為求程序之經
    濟，法院或少年法院（地方法院少年法庭）應依修正施行後
    之規定處理，即應依職權為觀察、勒戒或強制戒治之裁定。
    依修正施行後之規定，受觀察、勒戒人無繼續施用傾向者或
    強制戒治期滿後，應為不起訴處分或不付審理之裁定者，法
    院或少年法院（地方法院少年法庭）應為免刑之判決或不付
    審理之裁定。」。本案被告所涉施用第二級毒品案件係於修
    正後之毒品危害防制條例施行前提起公訴並繫屬原審法院，
    揆諸上開見解，縱原審認該案距離最近一次觀察、勒戒執行
    完畢釋放日已逾3年，亦應逕為觀察、勒戒裁定，尚非逕為
    不受理判決。且附命完成戒癮治療之緩起訴處分，係屬檢察
    官於偵查中之職權，犯施用第二級毒品之罪者，檢察官於偵
    查中本會合義務裁量被告應以毒品危害防制條例第24條附命
    完成戒癮治療之緩起訴處分抑或以同條例第10條提起公訴，
    檢察官既已選擇提起公訴，即代表檢察官於該案已就被告是
    否適合給予附命完成戒癮治療之緩起訴處分為裁量，原審認
    無從替代檢察官為上開合義務性之裁量處遇，而認本件起訴
    程序違背規定，逕而不適用毒品危害防制條例第35條之1規
    定，除似誤解檢察官於偵查中之職權行使現況外，亦有判決
    違背法令云云。
四、按起訴之程序違背規定者，法院應諭知不受理之判決；又對
    於原審諭知不受理之判決上訴時，第二審法院認其為無理由
    而駁回上訴，得不經言詞辯論為之，刑事訴訟法第303條第1
    款、第372條分別定有明文。
五、經查：
  ㈠本次修正之毒品危害防制條例第20條第3項及第23條第2項，
    雖僅將原條文之再犯期間由「5年」改為「3年」，惟鑑於將
    施用毒品者監禁於監獄內，僅能短期間防止其接觸毒品，因
    慣用毒品產生之「心癮」根本無法根除，並慮及毒品危害防
    制條例施行多年累積之戒毒經驗及實效，暨逐步擴充之醫療
    、戒癮機構、專業人力、社區支援系統等資源，尤以本次毒
    品危害防制條例第24條修正，擴大檢察官對施用毒品者附條
    件緩起訴處分之範圍，使其能視個案具體情形給予適當多元
    社區處遇。本次修正後對於施用毒品者之思維，自應與時俱
    進，擺脫以往側重於「犯人」身分之處罰，著重其為「病患
    」之特質，並以「治療」疾病為出發點，重新評價前揭所謂
    「3年後再犯」之意義。又毒品戒除不易，須經長期且持續
    之治療，施用毒品者既被視為「病患性犯人」，最佳處遇方
    式即為治療。對於施用毒品者之治療方式，有機構外之處遇
    （如自行赴醫院戒癮、附命完成戒癮治療緩起訴處分等），
    或機構內之觀察、勒戒或強制戒治；至對施用毒品者科以刑
    罰，無非在運用刑罰之一般預防功能以嚇阻毒品之施用。監
    獄為執行場所而非戒癮專責機構，針對施用毒品者及其再犯
    之特性，法務部於106年12月5日頒訂之「科學實證之毒品犯
    處遇模式計畫」，目的即是積極引進地區醫療體系之協助，
    提供毒癮戒治，落實社區追蹤輔導及治療之銜接，俾修復創
    傷、預防再犯。惟刑罰因涉及人身自由之基本權，故於施用
    毒品初犯時皆以傳統之機構外或機構內處遇方式治療，如再
    施用毒品時，始科以刑事責任。而當刑罰處遇仍不能有效幫
    助施用毒品者改善惡習時，即表示無法以此方式發揮治療效
    果，若繼續施以刑罰只具懲罰功能，不僅無法戒除毒癮，更
    漸趨與社區隔離，有礙其復歸社會。基於憲法應保障人民之
    生存權，及根據每個國民生存照顧需要提供基本給付之理念
    ，為協助施用毒品者戒除毒癮復歸社會，對於經監獄監禁處
    遇後仍再犯之施用毒品者，更應恢復以機構內、外之治療協
    助其戒除毒癮。此即本次修正毒品危害防制條例第20條第3
    項關於施用毒品者所謂「3年後再犯」究何所指之立法真諦
    。除檢察官優先適用第24條命附條件緩起訴處分處遇（不論
    幾犯，亦無年限）外，對於施用毒品初犯者，即應適用第20
    條第1項、第2項為機構內之觀察、勒戒或強制戒治；若於上
    開機構內處遇執行完畢釋放後，於「3年內再犯」者，依第2
    3條第2項規定，應依法追訴；倘於「3年後再犯」自應再回
    歸到傳統醫療體系機構內重為觀察、勒戒或強制戒治之治療
    。是對於戒除毒癮不易者，唯有以機構內、外處遇及刑事制
    裁等方式交替運用，以期能控制或改善其至完全戒除毒癮。
    綜上，對於毒品危害防制條例第20條第3項及第23條第2項所
    謂「3年後（內）再犯」，應跳脫以往窠臼，以「3年」為期
    ，建立「定期治療」之模式。其規定中所謂「3年後再犯」
    ，只要本次再犯（不論修正施行前、後）距最近1次觀察、
    勒戒或強制戒治執行完畢釋放，已逾3年者，即該當之，不
    因其間有無犯第10條之罪經起訴、判刑或執行而受影響（最
    高法院刑事大法庭109年度台上大字第3826號裁定意旨參照
    ）。
  ㈡又現行毒品危害防制條例第24條第1項所規定「附命緩起訴」
    程序（109年1月15日修正公布之同條項規定，尚未施行），
    依現行實務見解，犯同條例第10條第1項、第2項之施用第一
    級或第二級毒品罪者，如已完成「附命緩起訴」之戒癮治療
    ，事實上已接受等同「觀察、勒戒或強制戒治」執行完畢釋
    放之處遇，則如於同條例第23條第2項所定「3年」内，再犯
    施用第一級或第二級毒品罪，顯現其再犯率甚高，原規劃之
    「附命緩起訴」完成戒癮治療制度功能無法發揮成效，已無
    再次接受「觀察、勒戒或強制戒治」處遇之必要，自應依該
    條例第23條第2項規定之相同法理，逕行追訴（提起公訴或
    聲請簡易判決處刑），而無再依該條例第20條第1項重行聲
    請觀察、勒戒或強制戒治之必要，且此經「附命緩起訴」，
    應以經「附命緩起訴」並完成戒癮治療後，起算該「3年」
    内再犯之期間（最高法院109年度台非字第76號、第77號判
    決意旨參照)。參酌毒品危害防制條例第20條之立法理由，
    施用毒品者未完成「附命緩起訴」之戒癮治療，緩起訴處分
    後經撤銷，其緩起訴處分並未完成，自不得解為等同「觀察
    、勒戒」之處遇已完成，即不得認其事實上已接受等同「觀
    察、勒戒或強制戒治」執行完畢釋放之處遇，自無從依此起
    算3年之再犯期間。最高法院100年第1次、104年第2次刑事
    庭會議決議所採見解之論理，亦因本次毒品危害防制條例之
    修正，而失其所據。
  ㈢本件被告前因施用毒品案件，經原審法院以93年度毒聲字第8
    2號裁定送觀察、勒戒後，因認無繼續施用毒品傾向，於93
    年3月22日釋放出所，並經臺灣士林地方檢察署檢察官以93
    年度毒偵緝字第22號為不起訴處分確定，此後即未再受觀察
    、勒戒或強制戒治等情，有本院被告前案紀錄表在卷可參。
    檢察官起訴被告施用第二級毒品甲基安非他命之時間為109
    年3月5日上午9時許，距被告最近1次觀察、勒戒執行完畢釋
    放之93年3月22日，已逾3年，縱被告於其間曾多次因施用毒
    品案件，經起訴、判刑或執行，依前揭說明，仍應依修正後
    之毒品危害防制條例第20條第3項、現行第24條等規定，由
    檢察官基於一次性之整體規劃而重啟處遇程序，具體審酌個
    案情節，裁量聲請法院裁定觀察、勒戒或為附命完成戒癮治
    療之緩起訴處分，抑或為其他適法處理，而非逕予起訴。詎
    檢察官就本件提起公訴，自有起訴之程序違背規定之情事，
    原審依刑事訴訟法第303條第1款、第307條規定諭知公訴不
    受理之判決，且不經言詞辯論為之，於法核無不合。檢察官
    上訴主張被告本案應依毒品危害防制條例第35條之1立法理
    由，縱原審認該案距離最近一次觀察、勒戒執行完畢釋放日
    已逾3年，亦應逕為觀察、勒戒裁定，尚非逕為不受理判決
    。且附命完成戒癮治療之緩起訴處分，係屬檢察官於偵查中
    之職權，檢察官既已選擇提起公訴，即代表檢察官於該案已
    就被告是否適合給予附命完成戒癮治療之緩起訴處分為裁量
    ，原審認無從替代檢察官為上開合義務性之裁量處遇，而認
    本件起訴程序違背規定，逕而不適用毒品危害防制條例第35
    條之1規定，除似誤解檢察官於偵查中之職權行使現況外，
    亦有判決違背法令云云。顯與新修正毒品危害防制條例之修
    法意旨「放寬施以觀察、勒戒或強制戒治之適用時機之寬厚
    刑事政策」不合，其上訴為無理由，應予駁回，並不經言詞
    辯論為之。
據上論斷，應依刑事訴訟法第368條、第372條，判決如主文。　
本案經檢察官江玟萱提起公訴，檢察官李美金提起上訴。
中　　華　　民　　國　　110 　年　　2 　　月　　26　　日
                  刑事第十九庭  審判長法　官  曾淑華
                                      法　官  王美玲
                                      法　官  許文章
以上正本證明與原本無異。
不得上訴。
                                      書記官  陳盈芝
中　　華　　民　　國　　110 　年　　3 　　月　　2 　　日